臺灣高等法院民事判決
110年度重上字第318號
上  訴  人  李迎新  
訴訟代理人  蔡富强律師
被  上訴人  游永福  
            游松祿  
共      同
訴訟代理人  汪團森律師
上列當事人間請求損害賠償事件，上訴人對於中華民國110年2月
25日臺灣新北地方法院109年度重訴字第261號第一審判決提起上
訴，本院於110年8月24日言詞辯論終結，判決如下：
    主      文
上訴駁回。
第二審訴訟費用由上訴人負擔。
    事實及理由
一、上訴人主張：被上訴人及訴外人游麟祥以其等共有之新北市
    ○○區○○路000號、000號房屋，無權占有上訴人所有之○○區○○
    段000地號土地（下稱系爭土地），經上訴人向臺灣新北地
    方法院（下稱新北地院）提起拆屋還地訴訟（下稱前案訴訟
    ）後，該院於民國102年7月11日以101年度重訴字第180號判
    決（下稱系爭前案判決）命被上訴人及游麟祥應將坐落系爭
    土地上之建物及地上物拆除，並將土地返還予上訴人，另宣
    告兩造各自供擔保後，得准、免為假執行。又上訴人業於10
    2年7月間，與訴外人寶悅開發股份有限公司（下稱寶悅公司
    ）約定，由寶悅公司以新臺幣（下同）70,296,400元之價格
    向上訴人購買系爭土地，且於上訴人完成拆屋還地之假執行
    後，即簽訂書面買賣契約，詎上訴人於102年8月2日供擔保
    聲請假執行後，被上訴人即提供反擔保停止假執行，導致上
    訴人未能即時與寶悅公司簽訂買賣契約，直至106年6月12日
    及同年月30日，始由雙方簽立書面不動產買賣契約及補充協
    議，且遲至109年3月6日完成地上物拆除並將系爭土地騰空
    點交後，上訴人始取得全部之買賣價金。被上訴人明知為無
    權占有，不斷利用訴訟程序拖延拆屋還地之時間，以致上訴
    人受有遲延取得買賣價金之利息損失共計22,751,429元，顯
    屬以背於善良風俗之方法加損害於上訴人，爰依民法第184
    條第1項後段及類推適用民事訴訟法第395條第2項規定，先
    位聲明請求被上訴人給付上訴人22,751,429元，及其中11,0
    00,000元自起訴狀繕本送達翌日起，另11,751,429元自原審
    109年6月11日民事追加起訴狀繕本送達翌日起，均至清償日
    止，按年息5%計算之利息；另依民事訴訟法第106條準用第1
    03條第1項規定，以備位聲明請求確認上訴人因免假執行而
    受之損害在22,751,429元及前述利息範圍内，對被上訴人於
    新北地院102年度存字第1171號提存金（下稱系爭提存金）
    之質權存在。
二、被上訴人則以：被上訴人並非明知為無權占有，而故意利用
    訴訟程序拖延拒不拆屋還地，且被上訴人提供反擔保免為假
    執行，乃屬依法行使權利，應不構成侵權行為；本件並非民
    事訴訟法第395條第2項所指情形，亦無類推適用之餘地，是
    上訴人主張得類推適用上開規定，請求被上訴人負賠償責任
    ，顯屬無據；上訴人就被上訴人無權占有系爭土地所受不當
    得利，業已向新北地院提起返還不當得利訴訟，經該院以10
    2年度訴字第2737號判決上訴人勝訴確定，上訴人並已持上
    開確定判決及確定訴訟費用額裁定，就被上訴人之系爭提存
    金聲請強制執行，而經執行法院准許收取獲償在案，是縱認
    上訴人受有損害，亦已受填補完畢等語，資為抗辯。
三、原審就上訴人之請求，為其全部敗訴之判決。上訴人不服，
    提起上訴，聲明：㈠原判決廢棄。㈡⑴先位聲明：1.被上訴人
    應給付上訴人22,751,429元，及其中11,000,000元自起訴狀
    繕本送達翌日起，另11,751,429元自原審109年6月11日民事
    追加起訴狀繕本送達翌日起，均至清償日止，按年息5%計算
    之利息。2.願供擔保，請准宣告假執行。⑵備位聲明：確認
    上訴人因免假執行而受之損害，在22,751,429元及其中11,0
    00,000元自起訴狀繕本送達翌日起，另11,751,429元自原審
    109年6月11日民事追加起訴狀繕本送達翌日起，均至清償日
    止，按年息5%計算之利息範圍内，對系爭提存金之質權存在
    。被上訴人答辯聲明：㈠上訴駁回。㈡如受不利判決，願供擔
    保，請准宣告免為假執行。
四、兩造不爭執事項（見本院卷第90-91頁）：
  ㈠新北地院於102年7月11日以系爭前案判決主文第3項、第5項
    判決被上訴人及游麟祥應將坐落系爭土地上之建物及地上物
    拆除，將系爭土地返還上訴人，並以主文第14項、第16項宣
    告兩造均得預供擔保而為或免予假執行。
  ㈡上訴人於102年8月2日以378萬元供擔保聲請假執行；被上訴
    人於102年8月6日以系爭提存金供反擔保，免為假執行。
  ㈢上訴人與寶悅公司於106年6月12日就系爭土地簽立「不動產
    買賣契約書」，第2條約定以70,296,400元買賣系爭土地，
    並分三期給付價金（第一期：簽約時20%，第二期：增值稅
    完稅原告交付印鑑證明時20%，第三期：地上物拆除清空點
    交時60%)；上訴人與寶悅公司另於106年6月30日簽立「補充
    協議書」，約定待系爭土地辦理過戶並完成拆屋後清空地上
    物點交與甲方（即寶悅公司）時，統一辦理第一、二、三期
    買賣價金之給付事宜。
  ㈣系爭前案判決於108年6月27日經最高法院以107年度台上字第
    1156號裁定駁回上訴而確定。
  ㈤上訴人於109年3月6日將系爭土地點交予寶悅公司，雙方簽立
    不動產點交同意書。
五、本院之判斷
    兩造均同意簡化本件爭點之項目（本院卷第91頁），茲分述
    如下：
  ㈠上訴人得否依民法第184條第1項後段規定，請求被上訴人賠
    償其所受損害？得請求之金額為若干？
　1.按因故意或過失，不法侵害他人之權利者，負損害賠償責任
    。故意以背於善良風俗之方法，加損害於他人者亦同。民法
    第184條第1項定有明文。又所謂故意以背於善良風俗之方法
    加損害於他人，係指故意以違背國民一般道德觀念之方法，
    使他人利益受損害而言（最高法院89年度台上字第2380號判
    決意旨參照）。
　2.上訴人主張被上訴人故意以背於善良風俗之方法，加損害於
    上訴人，無非以被上訴人明知其等係無權占有系爭土地，卻
    利用上訴及提供反擔保免為假執行等方式，故意拖延拒不返
    還系爭土地，以致上訴人受有遲延取得買賣價金之利息損失
    ，為其論據。然查，上訴人於前案訴訟中，主張被上訴人無
    權占有系爭土地，被上訴人則以其等之先祖於系爭土地上興
    建房屋，曾申請地上權登記，並取得他項權利證明書，故其
    等應已因繼承取得地上權，及因時效取得地上權之登記請求
    權，並非無權占有等語，資為抗辯，並提出他項權利證明書
    等為證，又系爭前案判決雖認定被上訴人無法證明就系爭土
    地有前述權利存在，而判命被上訴人應將系爭土地上之建物
    及地上物拆除，將該土地返還上訴人，並經本院102年度重
    上字第700號判決駁回被上訴人之上訴，然經被上訴人提起
    上訴後，最高法院復以105年度台上字第2209號判決廢棄本
    院前開判決，將該案發回本院更為審理，嗣經本院以105年
    度重上更㈠字第126號判決駁回被上訴人之上訴，再經最高法
    院以107年度台上字第1156號裁定駁回被上訴人之上訴後，
    系爭前案判決始告確定等情，有前案訴訟之上述歷審判決附
    卷可考（見原審卷第13-43、91-118頁），是依前案訴訟之
    審理過程觀之，尚難認被上訴人係主觀上明知為無權占有系
    爭土地，而故意以上訴及提供反擔保之方式，惡意拖延系爭
    前案判決確定時間，並阻止上訴人利用假執行程序收回系爭
    土地。且上訴人就此亦未提出其他證據，以實其說，則其僅
    因被上訴人就系爭前案判決提起上訴，及依該判決主文所示
    提供反擔保聲請免為假執行，即指被上訴人係濫用訴訟權利
    ，而以背於善良風俗之方法，加損害於上訴人云云，自屬無
    據，非可憑採。從而，上訴人依民法第184條第1項後段規定
    ，請求被上訴人賠償其所受損害，尚無從准許。
  ㈡上訴人得否類推適用民事訴訟法第395條第2項規定，請求被
    上訴人賠償其所受損害？得請求之金額為若干？
　1.按法院廢棄或變更宣告假執行之本案判決者，應依被告之聲
    明，將其因假執行或因免假執行所為給付及所受損害，於判
    決內命原告返還及賠償，被告未聲明者，應告以得為聲明。
    民事訴訟法第395條第2項定有明文。又按假執行宣告制度，
    旨在賦予未確定判決以執行力，使原告得於本案判決確定前
    ，據以聲請法院對被告實施強制執行，以實現執行名義所載
    債權內容。而為兼顧保護被告之利益，雖設有免為假執行制
    度，以為平衡；然若因被告不當供擔保免為假執行而停止假
    執行程序，致使原告執假執行執行名義所載之債權內容本可
    實現，最終卻因免假執行而無法滿足受償，該不足受償部分
    ，自屬原告因免假執行而受之損害，依民事訴訟法第106條
    準用第103條第1項規定，原告就被告所供免假執行之提存物
    ，即與質權人有同一之權利。且此所謂之「不當」，不以被
    告須負侵權行為責任為限，凡原告最終受有不足受償之損害
    皆屬之（最高法院108年度台上字第2479號判決意旨參照）
    。是上訴人固非不得以被上訴人不當供擔保免為假執行，致
    其受有損害為由，主張在該損害範圍內，其就被上訴人所供
    免假執行之提存金，與質權人有同一之權利，惟仍須被上訴
    人供擔保免為假執行後，確有假執行執行名義所載之權利內
    容本可實現，最終卻因免假執行而無法滿足受償之情形，始
    可謂上訴人因被上訴人不當供擔保免為假執行受有損害，而
    得主張上開權利。
　2.經查，系爭前案判決主文第3項、第5項之內容分別為：「被
    告游永福、游麟祥、游松祿應將坐落系爭地號土地如附圖所
    示編號(G、H)部分面積共123.48平方公尺、(L)部分面積6.6
    9平方公尺之建物及地上物拆除(門牌號碼為新北市○○區○○路
    000號)，並將該部分土地返還原告李迎新。」、「被告游永
    福、游麟祥、游松祿應將坐落系爭土地如附圖所示編號(P)
    部分面積25.67平方公尺之建物及地上物拆除(門牌號碼為新
    北市○○區○○路000號)，並將該部分土地返還原告李迎新。」
    ，主文第14項、第16項則分別為：「本判決第3項於原告李
    迎新以316萬元為被告游永福、游麟祥、游松祿供擔保後，
    得假執行。但被告游永福、游麟祥、游松祿如以9,502,410
    元為原告預供擔保，得免為假執行。」、「本判決第5項於
    原告李迎新以62萬元為被告游永福、游麟祥、游松祿供擔保
    後，得假執行。但被告游永福、游麟祥、游松祿如以1,873,
    910元為原告預供擔保，得免為假執行。」，此有系爭前案
    判決附卷足佐(見原審卷第14-16頁)，是上訴人依該判決得
    聲請假執行之事項，乃其得請求被上訴人將坐落系爭土地上
    之建物及地上物拆除，並將土地返還上訴人之權利甚明，而
    上訴人依該判決提供擔保聲請假執行後，雖經被上訴人同依
    該判決提供反擔保而免為假執行，以致上訴人無法藉由假執
    行程序及時實現上開權利，然系爭前案判決確定後，系爭土
    地上之建物及地上物業經拆除，上訴人並已回復就系爭土地
    之占有，且將該土地點交予寶悅公司等情，均為兩造所不爭
    執，自難認有何假執行執行名義所載之權利內容本可實現，
    卻因免假執行而無法滿足受償之情形。至上訴人所稱其因無
    法利用假執行程序收回系爭土地，以致未能及時與寶悅公司
    簽訂買賣契約並取得買賣價金，受有利息損失云云，經核並
    非假執行執行名義所載權利內容，因免假執行而無法滿足受
    償之情形，自難認係因被上訴人不當供擔保免為假執行所受
    之損害。是上訴人主張類推適用民事訴訟法第395條第2項規
    定，請求被上訴人賠償其所受前揭損害，亦屬無據，非可准
    許。至被上訴人依系爭前案判決拆屋還地前，所受相當於租
    金之不當得利部分，上訴人已自系爭提存金取償(見原審卷
    第147-157、161-162頁)，附此說明。
  ㈢上訴人就系爭提存金於22,751,429元本息範圍内是否有質權
    存在？
　　承前所述，上訴人並未能證明其就被上訴人提供反擔保免為
    假執行之行為，得依民法第184條第1項後段規定或類推適用
    民事訴訟法第395條第2項規定，請求被上訴人賠償22,751,4
    29元本息，則上訴人請求確認其就系爭提存金於22,751,429
    元本息範圍内有質權存在，自無理由，不應准許。
六、綜上所述，上訴人依民法第184條第1項後段及類推適用民事
    訴訟法第395條第2項規定，先位聲明請求被上訴人給付上訴
    人22,751,429元，及其中11,000,000元自起訴狀繕本送達翌
    日起，另11,751,429元自原審109年6月11日民事追加起訴狀
    繕本送達翌日起，均至清償日止，按年息5%計算之利息；另
    依民事訴訟法第106條準用第103條第1項規定，以備位聲明
    請求確認上訴人因免假執行而受之損害在22,751,429元本息
    範圍内，對系爭提存金之質權存在，非屬正當，不應准許。
    從而原審所為上訴人敗訴之判決，並無不合。上訴論旨指摘
    原判決不當，求予廢棄改判，為無理由，應駁回其上訴。
七、本件事證已臻明確，兩造其餘之攻擊或防禦方法及所用之證
    據，經本院斟酌後，認為均不足以影響本判決之結果，爰不
    逐一論列；另上訴人聲請調閱新北地院102年度訴字第2737
    號民事事件卷宗，經核亦無必要，均附此敘明。
八、據上論結，本件上訴為無理由，依民事訴訟法第449條第1項
    、第78條，判決如主文。
中　　華　　民　　國　　110 　年　　9　　 月　　7　 　日
                  民事第二十庭  
                        審判長法  官  周祖民
                              法  官  鄭威莉
                              法  官  馬傲霜
正本係照原本作成。
如不服本判決，應於收受送達後20日內向本院提出上訴書狀，其
未表明上訴理由者，應於提出上訴後20日內向本院補提理由書狀
（均須按他造當事人之人數附繕本）上訴時應提出委任律師或具
有律師資格之人之委任狀；委任有律師資格者，另應附具律師資
格證書及釋明委任人與受任人有民事訴訟法第466條之1第1項但
書或第2項所定關係之釋明文書影本。如委任律師提起上訴者，
應一併繳納上訴審裁判費。
中　　華　　民　　國　　110 　年　　9 　　月　　7 　　日

    　　　　　　　　　　　　　書記官  崔青菁